【裁判字號】    92,保險上易,28
【裁判日期】    921224
【裁判案由】    給付保險金
【裁判全文】
臺灣高等法院高雄分院民事判決  九十二年度保險上易字第二八號
      上  訴  人  甲○○
      訴訟代理人  陳見和律師
      被 上 訴人  國泰人壽保險股份有限公司
      法定代理人  乙○○
      訴訟代理人  李明益律師
                  啟夫律師
當事人間請求給付保險金事件，上訴人對於民國九十二年八月二十一日臺灣高雄地方
法院九十二年度保險字第二四號第一審判決提起上訴，本院於九十二年十二月十日言
詞辯論終結，判決如下：
    主      文
上訴駁回。
第二審訴訟費用由上訴人負擔。
    事實及理由
一、本件上訴人起訴主張：伊以自己為被保險人，於民國九十一年十月七日與被上訴
    人簽訂國泰鍾意終身壽險、國泰安護防癌終身健康保險附約、國泰溫情住院醫療
    保險附約、國泰新溫心住院日額醫療保險附約。嗣上訴人因牙齒不適，於九十一
    年十一月十九日至高雄榮民總醫院就診，檢查結果發現右邊牙齦及前庭鱗狀細胞
    癌，並於同年月二十八日起至三十日止住院治療，迄今仍繼續門診中，依國泰鍾
    意終身壽險之約定，被上訴人應給付上訴人保險金新台幣（下同）五十萬元；依
    國泰安護防癌終身健康保險附約之約定，被上訴人應給付上訴人癌症保險金六萬
    元、住院費按每日四千元計，三日合計一萬二千元、門診按每次二千元計，三次
    合計六千元，共計七萬八千元（60000+12000+6000=78000）；依國泰溫情住院醫
    療保險附約之約定，被上訴人應給付上訴人住院費，按每日一千三百元計，三日
    合計三千九百元；依國泰新溫心住院日額醫療保險附約之約定，被上訴人應給付
    上訴人住院費及出院療養費，住院費按每日二千元計，出院療養費按每日一千元
    計，三日合計九千元〔（2000+1000）ｘ3=9000〕。上訴人於罹患右邊牙齦及前
    庭鱗狀細胞癌後，向被上訴人申請給付上開保險金，竟遭被上訴人拒絕，為此，
    本於上開保險契約提起本件訴訟，請求被上訴人給付八十萬元，及自起訴狀繕本
    送達翌日起至清償日止，按年息百分之五計算之利息，並陳明願供擔保請准宣告
    假執行等語。（原審判決上訴人全部敗訴）上訴聲明：求為判決：（一）原判決
    廢棄。（二）被上訴人應給付上訴人五十九萬零九百元，及自原審起訴狀繕本送
    達被上訴人翌日起至清償日止按週年百分之五計算之利息。（三）訴訟費用由被
    上訴人負擔。
二、被上訴人則以：依兩造所簽訂之國泰鍾意終身壽險、國泰安護防癌終身健康保險
    附約、國泰溫情住院醫療保險附約、國泰新溫心住院日額醫療保險附約之約定，
    需自上開契約生效日起持續有效超過三十日以後才發生之疾病，被上訴人始負給
    付保險金之責，若係癌症，則擴大為第九十一日起才負給付保險金之責。茲上訴
    人罹患癌症之始期係在上開保險契約訂立前即已發生，是被上訴人不負給付保險
    金之責等語置辯。於本院聲明：求為判決：（一）上訴駁回。（二）第二審訴訟
    費用由上訴人負擔。
三、兩造不爭執之事項：（一）兩造於九十一年十月七日有簽訂國泰鍾意終身壽險、
    國泰安護防癌終身健康保險附約、國泰溫情住院醫療保險附約、國泰新溫心住院
    日額醫療保險附約。（二）上訴人於九十一年十一月二十八因癌症住院三日，若
    上訴人符合上開保險契約之理賠條件，則依國泰鍾意終身壽險，被上訴人應給付
    五十萬元；依國泰安護防癌終身健康保險附約，被上訴人應給付七萬八千元；依
    國泰溫情住院醫療保險附約，被上訴人應給付三千九百元；依國泰新溫心住院日
    額醫療保險附約，被上訴人應給付九千元，總計為五十九萬零九百元。（三）上
    訴人於八十九年六月二十八日因牙齦發炎紅腫至李耀庭牙醫診所接受全口牙結石
    洗牙治療；於九十一年十一月十九日因右邊牙齦及前庭鱗狀細胞癌至高雄榮民總
    醫院就診，並自同年十一月二十八日起至同年月三十日止住院治療，之前並未曾
    因該病症至高雄榮民總醫院或其他醫療機構就診。
四、兩造爭執之事項：上訴人得否依國泰鍾意終身壽險、國泰安護防癌終身健康保險
    附約、國泰溫情住院醫療保險附約、國泰新溫心住院日額醫療保險附約，請求被
    上訴人給付保險金五十九萬零九百元？茲分述如下：
（一）按一般健康保險契約之保險人為確定承保危險及降低承保成本，通常會在契約
      中訂定等待期間之條款，而保險契約為雙方互負代價之契約，等待期間約定之
      長短亦相對反應於保險費率中等情，業經財政部保險司函覆原審法院屬實，有
      財政部保險司九十二年七月十六日台保司三字第０九二０七０六七四六號致原
      審法院函文在卷可佐（見原審卷第一五八、一五九頁）。準此，系爭保險契約
      中之國泰鍾意終身壽險第四條第五項約定：「癌症：係指本契約生效日起持續
      有效超過三十日以後或自復效日起始發生並經診斷確定為組織細胞異常增生及
      有轉移特性之惡性腫瘤或惡性白血球過多症，經病理檢驗確定符合行政院衛生
      署最近刊印之國際疾病傷害及死因分類標準歸屬於惡性腫瘤之疾病，但第一期
      何杰金氏病、慢性淋巴性白血病、原位癌症及惡性黑色素瘤以外之皮膚癌除外
      」；國泰溫情住院醫療保險附約第二條約定：「本附約所稱疾病，係指被保險
      人自本附約生效日或復效日起持續有效三十日以後所發生的疾病」；國泰新溫
      心住院日額醫療保險附約第二條約定：「本附約所稱疾病，係指被保險人自本
      附約生效日起持續有效三十日以後或復效日起所發生的疾病」，及國泰安護防
      癌終身健康保險附約第四條約定：「本附約以本公司同意承保簽發保險單而要
      保人交付第一期保險費之日作為始期日，但要保人在本公司簽發保險單前先付
      相當於第一期保險費者，以該交費日為始期日，本公司對本附約應負的保險責
      任，自始期日起第九十一日開始」，該三十日及九十日期間均屬於契約等待期
      ，目的在於排除保險契約成立前已存在之風險，蓋保險制度乃集腋成裘，分散
      風險之制度，所保障者應為被保險人投保後所新發生之危險，尚非將投保前已
      存在之危險亦包括在內，且等待期間約定之長短亦反應於保險費率中，故上開
      等待期間之約定，難謂對上訴人有何顯失公平之情事。是依系爭保險契約約定
      ，上訴人之癌症須發生於簽約訂立起三十日即九十一年十一月七日以後，始為
      國泰鍾意終身壽險契約、國泰溫情住院醫療保險附約及國泰新溫心住院日額醫
      療保險附約所承保之範圍，及自九十二年一月七日以後才發生之癌症，始得依
      國泰安護防癌終身健康保險附約請求給付保險金等情，應堪認定。
（三）上訴人雖係於國泰鍾意終身壽險契約、國泰溫情住院醫療保險附約及國泰新溫
      心住院住院日額醫療保險附約約定之等待期間屆滿後，始因右邊牙齦及前庭鱗
      狀細胞癌至高雄榮民總醫院就診，然依上訴人就診當時腫瘤之大小觀察，其罹
      患該癌症的潛伏期應為二至三個月，發病前期之病兆為口內潰瘍無法癒合等情
      ，業經高雄榮民總醫院函覆原審法院明確在案，有該醫院九十二年五月十六日
      高總行字第０九二０００四五三０號致原審法院函所附之病歷資料查詢函復表
      在卷可證（見原審卷第七一、七二頁），由此足見，上訴人所罹患之右邊牙齦
      及前庭鱗狀細胞癌係於系爭國泰鍾意終身壽險、國泰溫情住院醫療保險附約及
      國泰新溫心住院日額醫療保險附約生效前，即九十一年八、九月間即已發生，
      雖其於上開系爭保險契約之等待期間屆滿後，始至高雄榮民總醫院就診，然依
      前開說明，上訴人所罹患之右邊牙齦及前庭鱗狀細胞癌既於上開系爭保險契約
      簽訂前即已發生，即非系爭國泰鍾意終身壽險、國泰安護防癌終身健康保險附
      約、國泰溫情住院醫療保險附約、國泰新溫心住院日額醫療保險附約所承保之
      疾病範圍，上訴人自不得依上開保險契約請求被上訴人給付保險金。又上訴人
      於九十一年十一月十九日因右邊牙齦及前庭鱗狀細胞癌至高雄榮民總醫院就診
      ，並自同年月二十八日起至同年月三十日止住院治療，之前未曾因該病症至高
      雄榮民總醫院或其他醫療機構就診之事實，為兩造所不爭執，已如前述，因此
      ，上訴人之上開癌症係於國泰安護防癌終身健康保險附約之契約等待期間屆滿
      即九十一年十一月七日前已發生，上訴人亦無從依該保險契約請求被上訴人給
      付保險金七萬八千元。
五、綜上所述，上訴人罹患之癌症係於系爭保險契約之等待期屆滿前即已發生，屬於
    投保前已存在之危險，尚非系爭國泰鍾意終身壽險、國泰安護防癌終身健康保險
    附約、國泰溫情住院醫療保險附約、國泰新溫心住院日額醫療保險附約所承保之
    疾病範圍，上訴人自不得依上開保險契約請求被上訴人給付保險金。從而，上訴
    人依上開保險契約請求被上訴人給付保險金五十九萬零九百元，及自起訴狀繕本
    送達翌日起至清償日止，按年息百分之五計算之利息，為無理由，不應准許。原
    審就上開部分為上訴人敗訴之判決，及駁回其假執行之聲請，並無不合。上訴意
    旨指摘原判決此部分不當，求予廢棄改判，為無理由，應予駁回。
六、本件事證已臻明確，兩造其餘攻擊防禦方法於判決結果不生影響，故不再一一論
    述，併此敘明。
七、據上論結，本件上訴為無理由，依民事訴訟法第四百四十九條第一項、第七十八
    條，判決如主文。
中      華      民      國    九十二    年    十二    月    二十四    日
                                                民事第三庭
~B1審判長法  官  張國彬
~B2      法  官  徐文祥
~B3      法  官  鄭月霞
正本係照原本作成。
不得上訴。
中      華      民      國    九十二    年    十二    月    二十四    日
~B法院書記官  魏文常


司法院資訊處製作；財團法人民間司法改革基金會備份。
